【裁判字號】    97,訴,1562
【裁判日期】    971225
【裁判案由】    偽造文書
【裁判全文】
臺灣臺北地方法院刑事判決              97年度訴字第1562號
公  訴  人  臺灣臺北地方法院檢察署檢察官
被      告  丙○○
                      後棟）
選任辯護人  林蔚芯律師
上列被告因偽造文書案件，經檢察官提起公訴（九十七年度偵字
第八八九六號），本院判決如下：
    主  文
丙○○行使偽造私文書，足以生損害於公眾及他人，處有期徒刑
肆月，如易科罰金，以新臺幣壹仟元折算壹日，減為有期徒刑貳
月，如易科罰金，以新臺幣壹仟元折算壹日。如附表編號一所示
偽造之署押均沒收。又行使偽造私文書，足以生損害於公眾及他
人，處有期徒刑肆月，如易科罰金，以新臺幣壹仟元折算壹日，
如附表編號二所示偽造之署押及如附表編號三所示之物均沒收。
應執行有期徒刑伍月，如易科罰金，以新臺幣壹仟元折算壹日，
如附表編號一、二所示偽造之署押及如附表編號三所示之物均沒
收。
    事  實
一、丙○○利用我國戶政機關於民國九十五年間進行全國性換發
    新式國民身分證之機會，竟基於行使偽造私文書之犯意，於
    民國九十五年十二月二十六日，持自己相片及其胞姊乙○○
    於八十八年十一月十日補發之舊式國民身分證前往臺北市大
    安區○○○路○段八六號臺北市大安區戶政事務所（下稱大
    安區戶政事務所），佯為乙○○本人，而於「國民身分證申
    請書」黏貼其本人相片，並於該申請書之「申請人」及「申
    請人請領簽章」欄偽造乙○○之簽名各一枚，而偽造完成乙○○欲申請換發國民身分證意思表示之申請書私文書一紙，
    持之向不知情之大安區戶政事務所承辦人員行使之，使該戶
    政事務所承辦人員誤認係乙○○本人申請，而據以核發上印
    有丙○○相片之乙○○新式國民身分證，足以生損害於乙○○及戶政機關對於國民身分證管理之正確性。
二、嗣丙○○又基於行使偽造私文書之犯意，於九十七年三月二
    十五日，持(一)乙○○原設籍於臺北市○○區○○街二○八巷
    四七弄臨四一號之戶口名簿、(二)欲將乙○○戶籍遷往之臺北
    市○○區○○街二○八巷四七弄臨四三號戶口名簿及(三)臺北
    市大安區戶政事務所前於九十五年十二月二十六日錯誤核發
    、上印有丙○○照片之乙○○國民身分證，前往臺北市大安
    區戶政事務所，佯為乙○○本人，欲辦理戶籍變更及換領國
    民身分證，而利用該戶政事務所不知情之承辦人員於辦妥乙○○之戶籍變更後，以電腦在「換領國民身分證申請書」表
    格內輸入乙○○之資料並列印後，交由丙○○確認，丙○○
    旋於該申請書上「申請人」欄偽造乙○○之簽名一枚，並持
    其利用不知情之成年刻印店人員偽刻之乙○○印章一顆蓋用
    於該申請書上，偽造乙○○之印文二枚，而偽造完成乙○○
    欲申請換發國民身分證意思表示之申請書私文書後，持之向
    不知情之大安區戶政事務所承辦人員甲○○行使之，足以生
    損害於乙○○及戶政機關對國民身分證管理之正確性。嗣因
    甲○○核對電腦資料庫內乙○○影像檔時，察覺有異，報警
    究辦，始悉上情。
二、案經臺北市政府警察局大安分局報告臺灣臺北地方法院檢察
    署檢察官偵查起訴。
    理  由
一、證據能力之認定：
  (一)證人乙○○於偵訊時之證述：
    按「證人、鑑定人依法應具結而未具結者，其證言或鑑定意
    見，不得作為證據」，刑事訴訟法第一百五十八條之三定有
    明文。查證人乙○○前於九十七年五月二十一日接受檢察官
    偵訊時，檢察官係以證人身分傳訊，卻未命其具結，而證人
    乙○○雖患有慢性殘餘型精神分裂症，此有臺北市立聯合醫
    院中興醫院九十七年六月五日第四八八五號診斷證明書一紙
    在卷可稽，卻無證據可認其精神障礙已達於不解具結意義及
    效果之情形，此外復查無符合刑事訴訟法第一百八十六條所
    定不得令具結之情事，且刑事訴訟法第一百五十八條之三命
    證人具結之規定係屬絕對強制排除證據之規定，是證人乙○○於檢察官訊問時所為之證述，顯然不具證據能力，應予排
    除（最高法院九十三年臺上字六五七八號判例意旨參照）。
  (二)證人甲○○之證述：
    查證人甲○○前於九十七年四月三日警詢時之證述，為被告
    以外之人於審判外之言詞陳述，依刑事訴訟法第一百五十九
    條第一項之規定，原則上本不具證據能力；惟證人甲○○已
    於本院九十七年十一月十三日審理時，基於證人地位、經合
    法具結、並在賦予被告丙○○對質詰問機會之情形下為證述
    （本院當日審判筆錄參照），則其前開於警詢時所為之證述
    ，即因其在本件公判庭至本院作證，而取得證據能力。
  (三)至本判決下列所引用之其他各項證據方法之證據能力，公訴
    人、被告及選任辯護人於本院準備程序及審判期日均未予爭
    執，且迄至言詞辯論終結前亦未再聲明異議（本院九十七年
    十二月九日審判筆錄參照），本院審酌該等陳述作成時之情
    況，並無不宜作為證據之情事，依刑事訴訟法第一百五十九
    條之五之規定，自得作為證據，併此敘明。
二、證據之認定：
  (一)被告丙○○於本院審理時，固承認1.其有於九十五年十二月
    二十六日前往大安區戶政事務所，將自己相片交付戶政事務
    所承辦人員，用以憑辦乙○○之國民身分證；及2.其有於九
    十七年三月二十五日前往大安區戶政事務所，辦理乙○○之
    戶籍變更及換領國民身分證之事實，惟矢口否認有何行使偽
    造私文書及使公務員登載不實之犯行，辯稱：1.九十五年十
    二月二十六日我是要幫乙○○申辦新式國民身分證，只是不
    小心誤交自己的相片，且離開時因太匆忙而未發現貼錯相片
    的事；2.九十七年三月二十五日，我是主動告知戶政事務所
    承辦人員甲○○說，九十五年十二月二十六日換發之乙○○
    新式國民身分證上之相片有誤，請甲○○處理，甲○○告知
    我該張國民身分證要作廢，且需本人辦理，我把該張國民身
    分證交給甲○○後就離開了，我這兩次辦理換發乙○○之國
    民身分證，均無偽造文書之主觀犯意云云。
  (二)經查：
  1.被訴於九十五年十二月二十六日行使偽造私文書罪嫌部分：
  (1)被告丙○○確實有於九十五年十二月二十六日前往大安區戶
    政事務所，將自己相片交付戶政事務所承辦人員，用以憑辦
    乙○○之國民身分證之事實，為被告所是認，且有九十五年
    十二月二十六日乙○○名義之請領國民身分證之申請書一份
    附卷可稽（偵卷第三一頁參照），首堪認定。
  (2)又經本院調閱乙○○本人另於九十五年十二月三十一日自
    行申請補領國民身分證之申請書，及被告丙○○另於九十
    五年十一月十六日申請換領自己名義之國民身分證申請書，
    與上揭九十五年十二月二十六日貼有丙○○相片、以乙○○名義請領國民身分證之申請書相互比對（偵卷第三十頁至
    第三二頁參照，正本見本院卷附證物袋），發現之申請書
    上「申請人」及「申請人請領簽章」欄內所簽署之「乙○○
    」署押，其中「劉」字均係以簡體字書寫，該字之豎刀旁並
    未勾起、「明」字之「日」部係先以一筆順完成「囗」後，
    再從中以一橫劃完成「日」部並連接右旁之「月」字，而「
    月」字之二橫劃亦係以連筆完成，核與之申請書上「申請
    人領證簽章」欄內「劉」、「明」之筆跡極為相似，而與
    之申請書上「申請人領證簽章」欄內「乙○○」署押中，簡
    體「劉」字之豎刀旁有勾起、「明」字之「日」部係以一筆
    一劃切割書寫，且字體稜角分明，顯有不同。是本院勘驗上
    開筆跡結果，認為由、之申請書上簽名之書寫習慣（包
    括起筆、收筆、連筆等筆劃細部特徵），顯係出於同一人之
    手，而可認之申請書上「乙○○」之署名二枚，確係由被
    告丙○○所偽簽無誤。
  (3)被告丙○○雖以上詞置辯，惟查:
  委託他人代辦換領國民身分證業務，需填寫委託書，業據證
    人即大安區戶政事務所戶籍員甲○○於本院九十七年十一月
    十三日審理時到庭結證屬實（本院當日審判筆錄參照），此
    觀國民身分證申請書上並有「受委託人簽章」、「受委託人
    身分證統一編號」、「受委託人住址」等欄位亦明；而查被
    告丙○○於當日申請辦理換發乙○○之新式國民身分證時，
    並未出具委託書，且於該份國民身分證申請書上，僅於「申
    請人」、「申請人領證簽章」欄內逕行簽上「乙○○」之簽
    名，未同時於「受委託人」欄位填載自己之資料，顯無代理
    乙○○申辦換領國民身分證之意。
  另參以乙○○本人於相隔僅五日後之九十五年十二月三十一
    日，即另自行前往大安區戶政事務所，辦理換發新式國民身
    分證，此亦有乙○○該次補領國民身分證申請書一份在卷可
    參（偵卷第三二頁參照），足見乙○○對於被告丙○○已以
    其名義辦理新式國民身分證之換發一事並不知情，益證乙○○本人即可親自辦理換發國民身分證事宜，斷無委由丙○○
    代理之必要，顯見並無被告丙○○所辯，其受乙○○委託辦
    理換發國民身分證之情甚詳。
  再衡諸被告丙○○當天申辦換領乙○○之國民身分證時，係
    逕將自己相片貼於申請書上，並在申請書上偽簽乙○○之簽
    名作為確認，且其並未同時申辦換領自己之國民身分證，有
    大安區戶政事務所九十七年五月一日北市安戶字第○九七三
    ○四七八七○○號函檢附之丙○○、乙○○換領國民身分證
    記錄在卷可稽（偵卷第二九頁至第三四頁參照），則衡諸常
    情，其在簽名確認之時，當有充足時間得核對、確認上貼相
    片究係自己相片抑或他人相片，且其既未同時申辦換領自己
    之國民身分證，亦無提出自己相片之必要，自更無混淆、誤
    交相片之可能。況倘被告確係因誤交相片，然其於戶政事務
    所承辦人員發給國民身分證之時，仍得立即核對、確認，糾
    正此一錯誤，斷無繼續持用該誤貼相片之乙○○國民身分證
    長達近二年，直至九十七年三月二十五日遭戶政事務所承辦
    人員查覺始告知之理。
  綜上，被告所辯均無可採，其顯係冒名乙○○，而為如事實
    一之部分所載行使偽造私文書之犯行甚明。
  (4)又法院核對筆跡，本為調查證據之一種，除特種書據，如古
    書、畫或書家摹倣各種字體者之筆跡，須選任專門知識技能
    之鑑定人為精密之鑑定，若通常書據，一經核對筆跡，即能
    辨別真偽異同者，法院本於核對之結果，依其心證而為判斷
    ，雖不選任鑑定人實施鑑定程序，亦不得指為違法（最高法
    院九十六年度臺上字第六○六八號判決意旨參照），是公訴
    人雖聲請鑑定九十五年十二月二十六日國民身分證申請書上
    「申請人」欄及「申請人領證簽章」欄內「乙○○」之簽名
    與被告筆跡是否相符，惟經本院觀察核對二者之筆跡，已可
    辨別顯係出於被告之手，已如上述，本件事證已明，上開關
    於筆跡鑑定之證據調查聲請，尚無必要，爰予敘明。
  2.被訴於九十七年三月二十五日行使偽造私文書罪嫌部分：
  (1)被告丙○○確實於九十七年三月二十五日，前往大安區戶政
    事務所，持戶口名簿二份及乙○○於九十五年十二月二十六
    日換領之國民身分證，辦理乙○○之戶籍變更及換領乙○○
    國民身分證之事實，為被告所是認，且有戶口名簿二份、九
    十七年三月二十五日乙○○名義之換領國民身分證之申請書
    各一份附卷可稽（偵卷第三三頁參照，正本詳本院卷內證物
    袋），首堪認定。
  (2)證人甲○○於本院九十七年十一月十三日審理時結證稱：我
    是大安區戶政事務所戶籍員，九十七年三月二十五日，被告
    帶了戶口名簿及貼有被告相片之乙○○國民身分證正本來辦
    理住址變更，因為依照內政部規範，辦理住址變更需同時辦
    理換發國民身分證，我辦完住址變更後，被告填寫好身分證
    申請書要辦理身分證換發時，我先用電腦查詢乙○○於九十
    四年十二月二十三日到九十五年十二月三十一日期間國民身
    分證大換證時掃入戶政役的影像檔，發現系統內有兩份看起
    來不太一樣的影像檔，其中一張影像（即偵卷第三一頁之相
    片）與被告相似，另一張（即偵卷第三二頁之相片）完全不
    像，我覺得有點奇怪，又發現被告在辦理國民身分證之申請
    書「申請人」欄上簽成自己的名字丙○○，又馬上塗改為乙○○，並持印鑑蓋用乙○○之印文二枚，我就覺得來辦理申
    請國民身分證的人一定不是乙○○本人，當時我有詢問被告
    ，但被告沒有直接回答，只說他不辦了，所以我就呈報給身
    分證組的課長，課長說要調口卡，結果在我們還未調出口卡
    前，被告就離開了。我們在申請人申請辦理國民身分證時，
    都會告訴申請人要本人才能辦理，代理人需填寫委託書，但
    當時被告沒有說是幫別人代理辦理的，又因為被告當時申請
    辦理時並未表示其並非本人換領，依內政部之規定，本人申
    請換領國民身分證可依檔存相片列印，不需要再提出相片黏
    貼，所以被告當時在填寫申請書時，並未黏貼相片。在辦理
    過程中，被告也沒有對我說原來乙○○國民身分證上之相片
    貼錯了等語綦詳（本院當日審判筆錄參照），核與其於警詢
    時所證大致相符。
  (3)故由上述證人甲○○之證述內容及九十七年三月二十五日換
    領國民身分證申請書（偵卷第三三頁參照）可知，被告確實
    於九十七年三月二十五日，佯以乙○○名義填寫換領國民身
    分證申請書，並於申請書上「申請人」欄位，偽造「乙○○
    」之署名一枚及印文二枚，而偽造完成乙○○欲申請換發國
    民身分證意思表示之申請書私文書後，持之向甲○○行使之
    事實，至為灼然。
  (4)被告雖以上詞置辯，惟查，被告於申辦換發國民身分證之過
    程中，並未主動告知九十五年十二月二十六日換發之乙○○
    國民身分證上之相片有誤，且經甲○○發覺有異而主動詢問
    時，仍未坦白告知等情，業據證人甲○○證述屬實，已如上
    述，顯見被告主觀上確係欲冒以乙○○名義，換領印有被告
    相片之國民身分證，而非欲主動更正原乙○○國民身分證上
    之錯誤，其所為上開辯解，應屬事後卸責之詞，不足採信。
  3.至被告之選任辯護人雖另聲請傳喚乙○○之子劉雲龍到庭作
    證，用以證明被告對於事實一、二所載犯行均無主觀犯意，
    惟證人劉雲龍於事實一、二所載之時均並未與被告一同前往
    大安區戶政事務所辦理上揭事務，此為辯護人所不爭執（本
    院九十七年九月二十五日準備程序筆錄參照），則其對該二
    日所發生之事項，均並未親見親聞，是縱傳喚其到庭，亦無
    法證明本件待證事實。況被告於九十七年三月二十五日前往
    辦理申請換發乙○○國民身分證之始末，業據證人甲○○到
    庭證述明確，本院認並無再予傳喚證人劉雲龍到庭作證之必
    要，併此敘明。
  4.綜上所述，被告確實有為事實一、二部分所載、佯以乙○○
    名義申辦國民身分證，並分別於申請書上，偽造乙○○之署
    名及印文後，復持之行使之行為甚明，被告所為上開辯解，
    均屬事後卸責之詞，均無足採。本件事證明確，被告之犯行
    堪以認定，應依法論科。
三、論罪科刑之法律適用：
  (一)核被告丙○○所為，均係犯刑法第二百十六條、第二百十條
    之行使偽造私文書罪。其偽造署押及偽造印章繼而偽造印文
    之行為，均為偽造私文書之部分行為，其偽造私文書之低度
    行為，復均為行使之高度行為所吸收，均不另論罪。被告利
    用不知情之成年刻印人員偽刻印章之行為，及於九十七年三
    月二十五日利用不知情之甲○○以電腦在「換領國民身分證
    申請書」表格內輸入乙○○之資料並列印後，再持向甲○○
    行使之行為，均為間接正犯。被告九十五年十二月二十六日
    及九十七年三月二十五日二次行使偽造私文書之犯行，犯意
    各別，行為互異，應予分論並罰。
  (二)爰審酌被告於為九十五年十二月二十六日行使偽造私文書之
    犯行後，竟食髓知味，復於九十七年三月二十五日為相同之
    犯行，所為業已生損害於乙○○及戶政機關對國民身分證管
    理之正確性，且犯後尤狡卸其詞，全無悔意，惟考量其並無
    前科，此有臺灣高等法院被告前案紀錄表一份在卷可稽，及
    其於取得貼有其相片之乙○○國民身分證後，查無持以另犯
    他罪，所生損害尚非無可彌補，及其犯罪手段、動機、生活
    狀況、智識程度等一切情狀，本院認全程到庭實行公訴之檢
    察官於本院審理時，向本院對被告具體求處各判處有期徒刑
    五月，應執行有期徒刑八月，稍嫌過重，且與被告之犯行不
    相當，爰分別量處如主文所示之刑，及諭知易科罰金之標準
    。
  (三)又被告所為上開事實一之部分所載犯行，犯罪之時間在九十
    六年四月二十四日以前，所犯符合中華民國九十六年罪犯減
    刑條例第二條所定之減刑條件，應依該減刑條例第二條第一
    項第三款之規定，減其宣告刑二分之一，並諭知易科罰金之
    標準後，再依刑法第五十一條第五款規定，定其應執行之刑
    ，及諭知易科罰金之標準。
  (四)如附表編號三所示偽造之「乙○○」印章一顆，雖未扣案，
    然既無證據證明業已滅失，即應與如附表編號一、二所示偽
    造之署押及印文，依刑法第二百十九條規定，不問屬於犯人
    與否，均由本院宣告沒收之。至九十五年十二月二十六日換
    領國民身分證申請書上黏貼之被告相片一張，業經被告提出
    於大安區戶政事務所而行使之，即非被告所有，爰不為沒收
    之諭知。
四、不另為無罪之諭知部分：
  (一)公訴意旨另以：被告丙○○於九十五年十二月二十六日，至
    大安區戶政事務所，持自己之照片貼在國民身分證申請書私
    文書上，並在當事人及申請人欄位上偽簽乙○○之簽名，偽
    為乙○○（起訴書誤載為丙○○）本人申請之意，並連同個
    人照片一張及乙○○於八十八年十一月十日補發之舊式國民
    身分證，共同遞交大安區戶政事務所承辦人員以為行使，使
    該承辦之公務人員因此將乙○○之身分證號、戶籍地址及年
    籍資料等不實事項，登載在照片為丙○○本人之國民身分證
    公文書上，並將該不實內容之身分證核發給丙○○，足生損
    害於戶政事務所對於戶政管理之正確性及乙○○，而認被告
    丙○○另涉犯刑法第二百十四條使公務員登載不實罪嫌等語
    。
  (二)按刑法第二百十四條所謂使公務員登載不實事項於公文書罪
    ，須一經他人之聲明或申報，公務員即有登載之義務，並依
    其所為之聲明或申報予以登載，而屬不實之事項者，始足構
    成，若其所為聲明或申報，公務員尚須為實質之審查，以判
    斷其真實與否，始得為一定之記載者，即非本罪所稱之使公
    務員登載不實，此有最高法院七十三年臺上字第一七一○號
    判例意旨可資參照。
  (三)再按戶政事務所受理身分證申請案件時，應切實核對相片、
    人貌及戶籍登記資料，並將當事人相片掃瞄建置影像檔。當
    事人舊證遺失或相片無法辨識人貌時，得請當事人另提貼有
    相片之證件或核對檔存個人資料，國民身分證置發及管理要
    點第四點定有明文。又證人甲○○亦於本院九十七年十一月
    十三日審理時到庭證稱：戶政事務所承辦人員於民眾辦理申
    請身分證時，需審查前來辦理之人是否為本人，並審查其申
    請事項是否真實等語（本院當日審判筆錄參照），是依上揭
    管理要點及證人甲○○之證詞，可知戶政事務所對於人民申
    請核發國民身分證時，須為實質審查，並非一經申請即負有
    依其申請登記之義務，揆諸上揭判例意旨，即與刑法第二百
    十四條所定構成要件有所不符，此部分不能證明被告犯罪，
    原應為無罪之諭知，惟公訴意旨認此部分與上揭論罪科刑部
    分（即事實一之部分所載犯行）間，有想像競合之裁判上一
    罪關係，爰不另為無罪之諭知，併此敘明。
據上論斷，應依刑事訴訟法第二百九十九條第一項前段，刑法第
二百十六條、第二百十條、第五十一條第五款、第九款、第四十
一條第一項前段、第二百十九條，中華民國九十六年罪犯減刑條
例第二條第一項第三款、第七條、第九條、第十一條，判決如主
文。
本案經檢察官廖先志到庭執行職務。
中    華    民    國    97    年    12    月    25    日
                  刑事第九庭審判長法  官  林怡秀
                                  法  官  鄭昱仁
                                  法  官  張詩芸
以上正本證明與原本無異。
如不服本判決應於收受送達後十日內向本院提出上訴書狀，並應
敘述具體理由；其未敘述上訴理由者，應於上訴期間屆滿後20日
內向本院補提理由書（均須按他造當事人之人數附繕）「切勿逕
送上級法院」。
                                  書記官  顏淑華
中    華    民    國    97    年    12    月    25    日
附錄本案論罪科刑法條全文
中華民國刑法第二百十條
（偽造變造私文書罪）
偽造、變造私文書，足以生損害於公眾或他人者，處五年以下有
期徒刑。
中華民國刑法第二百十六條
（行使偽造變造或登載不實之文書罪）
行使第二百十條至第二百十五條之文書者，依偽造、變造文書或
登載不實事項或使登載不實事項之規定處斷。
附表
┌──┬───────────────────────┐
│編號│應沒收之物                                    │
├──┼───────────────────────┤
│ 一 │九十五年十二月二十六日乙○○國民身分證申請書上│
│    │「申請人」欄及「申請人領證簽章」欄內偽造之「劉│
│    │明芬」署押各壹枚                              │
├──┼───────────────────────┤
│ 二 │九十七年三月二十五日乙○○換領國民身分證申請書│
│    │上「申請人」欄內偽造之「乙○○」署押壹枚、偽造│
│    │之「乙○○」印文貳枚                          │
├──┼───────────────────────┤
│ 三 │偽造之「乙○○」印章壹顆                      │
└──┴───────────────────────┘


司法院資訊處製作；財團法人民間司法改革基金會備份。
